【裁判字號】    98,家上易,11
【裁判日期】    980721
【裁判案由】    確認繼承權存在等
【裁判全文】
臺灣高等法院民事判決                98年度家上易字第11號
上  訴  人  甲○○○
訴訟代理人  溫光雄律師
被 上訴 人  乙○○
上列當事人間請求確認繼承權存在等事件，上訴人對於中華民國
98年2月23日臺灣臺北地方法院97年度家訴字第111號第一審判決
提起上訴，經本院於98年7月7日言詞辯論終結，判決如下：
    主      文
上訴駁回。
第二審訴訟費用由上訴人負擔。
    事實及理由
一、本件上訴人聲明求為判決：(一)原判決廢棄。(二)先位聲明：確
    認上訴人就被繼承人黃水沛如原判決附表所示遺產有繼承權
    存在；備位聲明更正為：確認上訴人為被繼承人黃水沛與陳
    送所生親生女。
    被上訴人聲明求為判決：上訴駁回。
二、上訴人起訴主張：被繼承人黃水沛於民國（下同）48年3月3
    日死亡，伊（原名黃秀子，60年10月 6日改名為黃美華）係
    黃水沛與二房陳送（77年 7月31日死亡）所生之六女，被上
    訴人則係黃水沛與陳送所生次子黃定邦（70年 8月21日死亡
    ）之長子，兩造為姑侄關係。黃水沛身後遺有如原判決附表
    所示不動產，其與大房黃陳鬆所生育之14名子女中，僅六男
    黃玉朁娶妻生子有後，而其與陳送所生育之11名子女中，僅
    長子黃、次子黃定邦、次女黃秀華、六女即伊、七女丙○
    ○○、八女戊○○○、九女丁○○○有繼承權。詎被上訴人
    竟以35年10月 1日被繼承人黃水沛申報設籍時，未將伊列名
    其內，而否認伊為被繼承人黃水沛之繼承人等情，求為：(一)
    先位聲明：確認上訴人就被繼承人黃水沛所遺如原判決附表
    所示財產有繼承權存在。(二)備位聲明：確認上訴人為被繼承
    人黃水沛與陳送所生親生女之判決。
    被上訴人則以：上訴人係兩造之被繼承人黃水沛與陳送所生
    之女，伊自幼即知此事，且稱呼上訴人為「姑姑」，但不知
    上訴人之排行序；伊從未否認上訴人就被繼承人黃水沛之遺
    產有繼承權，僅因代書林玉璇受黃水沛之另一繼承人即訴外
    人黃子謹委託，就黃水沛之遺產向臺北縣淡水地政事務所申
    請辦理繼承登記時，因所附上訴人戶籍謄本所載出生別為「
    七女」，與被繼承人黃水沛除戶戶籍謄本之記載不符，而遭
    退件，伊受告知後將結果通知上訴人而已；被繼承人黃水沛
    除兩造之外，尚有其他繼承人，關於上訴人戶籍登記問題，
    應由全體家族成員共同協助解決，上訴人對伊提起本件訴訟
    ，自無理由等語，資為抗辯。
三、按確認法律關係之訴，非原告有即受確認判決之法律上利益
    者，不得提起之；確認證書真偽或為法律關係基礎事實存否
    之訴，亦同，民事訴訟法第247條第1項定有明文。所謂即受
    確認判決之法律上利益，須因法律關係之存否不明確，致原
    告在私法上之地位有受侵害之危險，而此項危險得以對於被
    告之確認判決除去之者，始為存在（最高法院27年上字第31
    6號判例參照）。 本件上訴人主張伊為被繼承人黃水沛與陳
    送所生之女，就被繼承人黃水沛所遺如原判決附表所示財產
    有繼承權存在之事實，固據其提出戶籍謄本、證明書、臺北
    縣新店市戶政事務所90年9月14日90北縣店戶字第10378號函
    、戶籍登記申請書、國立台灣大學醫學院附設醫院診斷證明
    書及血緣鑑定報告書、及不動產登記謄本為證（見原審卷第
    7 頁背面、49至54、59至79、87至90頁），並經證人黃秀龍
    、戊○○○、丁○○○、黃秀華在原審到場一致證述屬實（
    見原審卷94頁）。惟查：被上訴人在原審及本院一再表示上
    訴人確為其親姑姑，亦為黃水沛之繼承人等情（見原審卷93
    頁背面、98頁、122頁背面及本院卷34頁背面）， 即對於上
    訴人所主張之上開事實並不爭執。雖被上訴人曾在原審到場
    陳述：「根據戶籍資料我否認（上訴人就黃水沛的遺產有繼
    承權），因為戶籍資料所記載的繼承人只有長女（黃秀華）
    、次女（丙○○○）、三女（戊○○○）、四女（丁○○○
    ），我與大弟黃子哲、二弟黃一峰及妹妹黃香綺則是代位繼
    承父親黃定邦」云云（見原審卷93頁背面），惟經核其真意
    ，僅係表示上訴人之戶籍登記資料有誤而已，尚非爭執上訴
    人請求確認之事項。復依上訴人現在之戶籍謄本及國民身分
    證之記載，其父、母分別為黃水沛、陳送（見原審卷51頁。
    原錯誤登記其父、母為黃水派、黃送，已於90年 9月14日更
    正登記─見原審卷50、51頁），是上訴人本即為被繼承人黃
    水沛之親生女，對於黃水沛所遺財產有繼承權存在等節，於
    兩造間即無不明確之爭議可言。雖上訴人主張其出生別應為
    「六女」，戶籍登記卻誤載為「七女」，致訴外人黃子謹委
    託代書林玉璇辦理黃水沛遺產之繼承登記、及領取遺產徵收
    補償費時遭遇困難等情，已據證人林玉璇在原審到場證述屬
    實（見原審卷97頁），並有其所製作之繼承系統表、黃子謹
    申請書及台北縣淡水地政事務所91年1月3日90北縣淡地登字
    第16608號函可稽（見原審卷103至106頁）。惟此乃行政機
    關就其職掌事務之審核權限，既非因被上訴人爭執所生；且
    出生別係屬戶籍登記事項，如有錯誤，應向戶政機關申請更
    正，如經駁回，儘可循訴願及行政訴訟程序以資救濟，茲上
    訴人以被上訴人為被告，無論係以先位聲明請求確認其就被
    繼承人黃水沛之遺產有繼承權存在，抑或以備位聲明請求確
    認其為被繼承人黃水沛與陳送所生親生女，縱獲勝訴判決，
    就上開出生別不符之狀態，仍無從予以除去。是上訴人提起
    本件先位及備位之訴，顯無即受確認判決之法律上利益，均
    屬不應准許。
四、綜上所述，上訴人先位聲明請求確認上訴人就被繼承人黃水
    沛如原判決附表所示遺產有繼承權存在；及備位聲明請求確
    認上訴人為被繼承人黃水沛與陳送所生親生女，俱屬不應准
    許。從而原審所為上訴人敗訴之判決，並無不合。上訴論旨
    指摘原判決不當，求予廢棄改判，為無理由，應予駁回。
五、至兩造其餘之攻擊或防禦方法及未經援用之證據，經本院斟
    酌後，認為均不足以影響本判決之結果，自無逐一詳予論駁
    之必要，併此敘明。
六、據上論結，本件上訴為無理由，依民事訴訟法第449條第1項
    、第78條，判決如主文。
中    華    民    國    98    年    7     月    21    日
                    民事第六庭
                        審判長法  官 林鄉誠
                              法  官 許紋華
                              法  官 梁玉芬
正本係照原本作成。
如不服本判決，應於收受送達後20日內向本院提出上訴書狀，其
未表明上訴理由者，應於提出上訴後20日內向本院補提理由書狀
（均須按他造當事人之人數附繕本）上訴時應提出委任律師或具
有律師資格之人之委任狀；委任有律師資格者，另應附具律師資
格證書及釋明委任人與受任人有民事訴訟法第466條之1第1項但
書或第2項（詳附註）所定關係之釋明文書影本。
中    華    民    國    98    年    7     月    22    日
                              書記官 常淑慧
附註：
民事訴訟法第466條之1（第1項、第2項）：
對於第二審判決上訴，上訴人應委任律師為訴訟代理人。但上訴
人或其他法定代理人具有律師資格者，不在此限。
上訴人之配偶、三親等內之血親、二親等內之姻親，或上訴人為
法人、中央或地方機關時，其所屬專任人員具有律師資格並經法
院認為適當者，亦得為第三審訴訟代理人。


司法院資訊處製作；財團法人民間司法改革基金會備份。
